臺灣高等法院刑事判決
110年度上易字第766號
上  訴  人  
即  被  告  甲○○


            丙○○


上列上訴人等因被告家暴傷害等案件，不服臺灣桃園地方法院10
9年度易字第114號，中華民國109年11月11日第一審判決（起訴
案號：臺灣桃園地方檢察署108年度偵字第16112號），提起上訴
，本院判決如下：
    主  文
上訴駁回。                 
    事實及理由
一、本案經本院審理結果，認原審以上訴人即被告甲○○犯修正前
    刑法第277 條第1 項之傷害罪及刑法第305 條之恐嚇危害安
    全罪，分別判處拘役35日、15日，並定應執行拘役45日；上
    訴人即被告丙○○犯修正前刑法第277 條第1 項之傷害罪，判
    處拘役35日，以上均諭知如易科罰金之折算標準，核其認事
    用法及量刑均無不當，應予維持，並引用第一審判決書記載
    之事實、證據及理由（如附件）。
二、被告上訴意旨略以：被告甲○○、丙○○無與乙○○發生肢體衝突
    、毆打對方及恐嚇之事情，希望判無罪。不服原審判決提起
    本案上訴，上訴後希望法院能促使兩造和解云云。
三、經查：
　㈠原審依調查證據之結果，認定被告甲○○與丙○○為夫妻，而乙○○與甲○○係甥舅，3 人為家庭暴力防治法第3 條第4 款之家
    庭成員關係。乙○○於民國108 年1 月8 日晚間7 時許，在其
    桃園市○○區○○街00巷0 弄00○00號住處門口玄關處，因與甲○○及丙○○間，就甲○○、丙○○欲探視乙○○之外祖母之事發生爭
    執，乙○○與丙○○竟各基於傷害之犯意，先由丙○○抱住乙○○，
    甲○○則持雨傘戳刺乙○○頭部，乙○○因不滿先前甲○○、丙○○即
    有多次因欲探視外祖母至其住處騷擾，竟基於傷害之犯意，
    在上開住處之門口徒手與甲○○、丙○○發生拉扯、推擠，甲○○
    、丙○○見狀，亦接續前開害犯意，徒手與乙○○拉扯、推擠，
    渠等3 人因而倒地，甲○○起身後旋持前開雨傘朝乙○○被告毆
    打，乙○○心有不甘，亦接續前開傷害犯意，而續為拉扯、推
    擠甲○○、丙○○之行為，渠等3 人又因彼此拉扯、推擠而倒地
    ，丙○○起身後在持前開雨傘攻擊乙○○，甲○○、丙○○因遭乙○○
    前揭拉扯、推擠行為，致甲○○受有右臉挫傷、舌擦傷、胸部
    挫傷、左膝擦傷等傷害，致丙○○受有頭皮挫傷、上唇內挫傷
    、背部挫傷、腰部挫傷，左膝表淺性擦傷約2 ×2 公分等傷
    害，乙○○則因遭甲○○、丙○○分別持雨傘攻擊及上開拉扯、推
    擠行為，致其受有右眼瞼0.5 公分撕裂傷、臉部及頭部多處
    紅腫、左膝、左足及背部挫傷紅腫等傷害。而甲○○於前開爭
    執時，另基於恐嚇之犯意，向乙○○恫稱「要拿刀殺你，叫你
    全家要小心」、「他有二位兒子，一位兒子要配你，兒子剛
    出生，叫兒子小心一點」等語，致乙○○心生畏懼，足生危害
    其生命、身體之安全等事實，被告甲○○所為係犯刑法第305 
    條之恐嚇危害安全罪及修正前刑法第277 條第1 項之傷害罪
    、被告丙○○所為係犯修正前刑法第277 條第1 項之傷害罪，
    業於判決理由中論述綦詳，且無何違背經驗法則及論理法則
    之處，並就被告否認犯罪之辯解，亦依卷內證據詳為指駁，
    說明如何不可採信之理由，是被告猶執前詞上訴否認犯罪，
    並非可採。至被告甲○○於本院辯稱：黃○○未在現場，其陳述
    是偽證云云，惟證人黃○○於原審審理中證稱：伊聽到狗一直
    在叫就下去看，看到門口舅舅拉著乙○○的衣領從玄關拖出去
    ，舅媽拉著乙○○的右手，他們夫妻一起把乙○○拖出去時絆到
    了推車，所以他們三個人一起跌倒在馬路上，那時候我看到
    他們倒地了，舅媽是面向地上，他趕快爬起來拿起雨傘打乙○○的腰，而舅舅是往後倒，手一直抓乙○○的衣領，右手就一
    直打乙○○、甲○○說他兩個兒子配我弟弟剛剛好，又說我弟弟
    兒子剛出生，叫他小心一點，說要殺死我弟弟，叫我們全家
    人都要注意等語(原審卷第252至253頁)。可知證人黃○○於事
    發當時在住家一樓，對於被告言語內容當得以清楚聽聞，足
    認其上開證述內容確為真實可信，被告甲○○空言指稱證人黃
    ○○作偽證云云，並不足採。況原審亦敘明被告2人就本案事
    實發生之經過，被告丙○○於原審審理時證稱：我醒過來時看
    到甲○○被乙○○拖來拖去，乙○○邊拖甲○○邊暴打，就是用手亂
    打，像發飆一樣這樣在打云云，與被告甲○○身上之傷勢僅為
    挫傷、擦傷，且受傷部位亦僅在右臉2 處、胸部1 處、左膝
    1 處，足認被告丙○○於原審所述，顯與事實不符，另被告甲○○於原審審理時證稱：我不記得乙○○打了我幾下，當時我被
    打到腦筋空白云云，是被告甲○○既證稱斯時遭被告乙○○毆打
    致其神智不清，則在如此情況下，證人甲○○斯時所見聞之事
    ，是否堪以採信，更屬有疑，及被告甲○○、丙○○為配偶關係
    ，非無可能為自己及對方脫免罪責計算，先行討論編撰證詞
    以迴護對方，並將全數犯行推咎於被告乙○○，以期達到規避
    刑罰之目的，而認被告甲○○、丙○○之辯解無從採信。而被告
    丙○○於本院辯稱：我真的沒有傷害乙○○、他很生氣門打開後
    就推倒攻擊我，我先生害怕才要去阻止他，他跑過來可能拐
    杖碰到他的眼角云云，亦與乙○○衛生福利部桃園醫院受理家
    庭暴力事件驗傷診斷書之記載不符，並有上開診斷書、衛生
    福利部桃園醫院109 年9月9日桃醫醫行字第1091912142號函
    暨乙○○病歷資料影本（易字卷第31、145至153頁）在卷可稽
    ，是被告丙○○上揭所辯，不足採信。至本院110年8月11日審
    判程序中，被告丙○○當庭提出錄音檔，表示錄有當日發生經
    過，經本院當庭勘驗被告丙○○之手機錄音，勘驗結果為「背
    景聲音吵雜模糊，有聽到數人之對話，但對話內容不清楚；
    有聽到一女性一直喊打人、救命、救命啊。被告丙○○稱：因
    為看到甲○○被乙○○毆打，所以在現場趕快喊救命。」（本院
    卷第134頁），而被告丙○○所提出之錄音檔，依被告所述因
    係轉檔故並非顯示案發當日之時間，則是否為被告二人與乙○○發生爭執案發當日所錄，已非無疑，然縱係當日所錄，依
    上開勘驗結果僅能證明被告丙○○喊救命，無法證明被告二人
    與告訴人乙○○之糾紛過程，仍不足為被告有利之認定，被告
    二人上訴否認犯行，主張無罪，為無理由。
　㈡另被告甲○○聲請測謊鑑定云云，然所謂「測謊」，係依一般
    人在說謊時，容易產生恐懼、不安、與情境經驗等情緒波動
    反應，乃以科學方法，由施測人利用測謊儀器，將受測者之
    上開情緒波動反應情形加以記錄，用以判別受測者之供述是
    否真實之技術。是「測謊」在本質上並非針對「謊言」本身
    加以偵測，而是在檢測人體血壓、脈博、呼吸及皮膚導電反
    應引起之生理變化，用以研判受測人所述是否屬實。然測謊
    中之生理反應不一定全然來自說謊，受測者於施測時之緊張
    情緒、疾病、激憤、冷靜之自我抑制，甚或為受測以外之其
    他事件所影響，皆有可能引起相同或類似之生理反應，故是
    否說謊與生理反應之變化間，有無必然之因果關係，已有可
    疑；且受測者倘具特殊之人格特質，有無可能說謊與否，皆
    不致產生不同之情緒波動反應，亦無實證研究數據可憑；而
    案發過久，受測者情緒如已平復，或已合理化其行為，降低
    其罪惡感，測謊之準確性亦難免受到影響，難以排除悖離事
    實真相認定之危險性存在，故目前國內外學理與實務界對於
    測謊報告之結果仍存有重大爭議，認僅宜在偵查階段作為被
    告涉嫌犯罪之輔助資料，不宜在審判時採為判斷事實之關鍵
    憑據（最高法院102年度台上字第5114號判決意旨參照），
    況因本案事證明確，自無調查之必要，附此敘明。
  ㈢按刑罰之量定，屬法院自由裁量之職權行使，應審酌刑法第5
    7條所列各款事由及一切情狀，為酌量輕重之標準，並非漫
    無限制；量刑輕重係屬事實審法院得依職權自由裁量之事項
    ，苟已斟酌刑法第57條各款所列情狀，而未逾越法定刑度，
    不得遽指為違法；且在同一犯罪事實與情節，如別無其他加
    重或減輕之原因，下級審量定之刑，亦無過重或失輕之不當
    情形，則上級審法院對下級審法院之職權行使，原則上應予
    尊重。本件原審於量刑時已審酌被告甲○○、丙○○僅因與告訴
    人乙○○之細故糾紛，竟彼此拉扯、推擠，致渠等各受有上開
    傷害，應予非難，又被告2人犯後均否認犯行，態度非佳，
    復兼衡渠等互相傷害之動機、被告甲○○、丙○○均持雨傘毆打
    告訴人乙○○之傷害手段、渠等所受傷勢、均未達成和解，暨
    被告2人之智識程度、家庭經濟狀況、素行等一切情狀，已
    就刑法第57條各款事由予以審酌，其認事用法尚無不合，量
    刑亦稱妥適。被告雖於上訴理由表明希望法院能促使兩造和
    解云云，被告2人固於上訴理由表達表達有與被害人和解之
    意願，惟因告訴人乙○○表示無和解意願，有本院110年4月26
    日公務電話查詢紀錄表在卷可稽(本院卷第77頁)，且告訴人
    是否有意願與被告二人洽談和解，亦非本院能積極介入。從
    而原審判決後量刑基礎並未發生重要變化，無從撼動原判決
    本於裁量權所為量刑之適法妥當性，附此說明。
四、綜上所述，本件被告之上訴為無理由，應予駁回。　　
據上論斷，應依刑事訴訟法第368條、第373條，判決如主文。
本案經檢察官鄭淑壬、蕭佩珊提起公訴，檢察官許鈺茹到庭執行
職務。　　
中　　華　　民　　國　　110 　年　　8 　　月　　25　　日
                  刑事第七庭    審判長法　官  孫惠琳
　　　　　　　　　                    法　官  張育彰
　　　　　　　　　                    法　官  王惟琪
以上正本證明與原本無異。
不得上訴。
                                      書記官  陳怡君
中　　華　　民　　國　　110 　年　　8 　　月　　26　　日
附錄：本案論罪科刑法條全文　　　　　　　　　　　　　　　
修正前中華民國刑法第277條第1項
傷害人之身體或健康者，處三年以下有期徒刑、拘役或一千元以
下罰金。
中華民國刑法第305條
以加害生命、身體、自由、名譽、財產之事，恐嚇他人致生危害
於安全者，處2 年以下有期徒刑、拘役或9 千元以下罰金。
────────────────────────────
附件：
臺灣桃園地方法院刑事判決
                                      109年度易字第114號
公　訴　人　臺灣桃園地方檢察署檢察官 
被　　　告　甲○○　男　(民國00年00月00日生)
　　　　　　　　　　身分證統一編號：Z000000000號
　　　　　　　　　　住○○市○○區○○路0段00號
　　　　　　丙○○　女　(民國00年00月00日生)
　　　　　　　　　　身分證統一編號：Z000000000號
　　　　　　　　　　住○○市○○區○○路0段00號
            乙○○　男 （民國00年0月00日生）
　　　　　　　　　  國民身分證統一編號：Z000000000號
　　　　　　　　　　住○○市○○區○○街00巷0弄00○00號
上  一  人
選任辯護人　王奕淵律師
上列被告因家暴傷害等案件，經檢察官提起公訴（108 年度偵字
第16112 號），本院判決如下：
    主  文
甲○○犯傷害罪，處拘役參拾伍日，如易科罰金，以新臺幣壹仟
元折算壹日；又犯恐嚇危害安全罪，處拘役拾伍日，如易科罰金
，以新臺幣壹仟元折算壹日。應執行拘役肆拾伍日，如易科罰金
，以新臺幣壹仟元折算壹日。
丙○○犯傷害罪，處拘役參拾伍日，如易科罰金，以新臺幣壹仟
元折算壹日。
乙○○犯傷害罪，處拘役參拾日，如易科罰金，以新臺幣壹仟元
折算壹日。
未扣案之雨傘壹把沒收，於全部或一部不能沒收或不宜執行沒收
時，追徵其價額。
    事  實
一、甲○○與丙○○為夫妻，而乙○○與甲○○係甥舅，3 人為
    家庭暴力防治法第3 條第4 款之家庭成員關係。乙○○於民
    國108 年1 月8 日晚間7 時許，在其桃園市○○區○○街00
    巷0 弄00○00號住處門口玄關處，因與甲○○及丙○○間，
    就甲○○、丙○○欲探視乙○○之外祖母之事發生爭執，黃
    定榮與丙○○竟各基於傷害之犯意，先由丙○○抱住乙○○
    ，甲○○則持雨傘戳刺乙○○頭部，乙○○因不滿先前陳文
    隆、丙○○即有多次因欲探視外祖母至其住處騷擾，而當下
    又突遭甲○○、丙○○，竟基於傷害之犯意，在上開住處之
    門口徒手與甲○○、丙○○發生拉扯、推擠，甲○○、楊淑
    子見狀，亦接續前開害犯意，徒手與乙○○拉扯、推擠，渠
    等3 人因而倒地，甲○○起身後旋持前開雨傘朝乙○○被告
    毆打，乙○○心有不甘，亦接續前開傷害犯意，而續為拉扯
    、推擠甲○○、丙○○之行為，渠等3 人又因彼此拉扯、推
    擠而倒地，丙○○起身後在持前開雨傘攻擊乙○○，甲○○
    、丙○○因遭乙○○前揭拉扯、推擠行為，致甲○○受有右
    臉挫傷、舌擦傷、胸部挫傷、左膝擦傷等傷害，致丙○○受
    有頭皮挫傷、上唇內挫傷、背部挫傷、腰部挫傷，左膝表淺
    性擦傷約2 ×2 公分等傷害，乙○○則因遭甲○○、丙○○
    分別持雨傘攻擊及上開拉扯、推擠行為，致其受有右眼瞼0.
    5 公分撕裂傷、臉部及頭部多處紅腫、左膝、左足及背部挫
    傷紅腫等傷害。而甲○○於前開爭執時，另基於恐嚇之犯意
    ，向乙○○恫稱「要拿刀殺你，叫你全家要小心」、「他有
    二位兒子，一位兒子要配你，兒子剛出生，叫兒子小心一點
    」等語，致乙○○心生畏懼，足生危害其生命、身體之安全
    。
二、案經甲○○、丙○○及乙○○訴由桃園市政府警察局八德分
    局移送臺灣桃園地方檢察署檢察官偵查後起訴。
    理  由
壹、證據能力：
一、按被告以外之人於審判外之陳述，雖不符刑事訴訟法第159
    條之1 至之4 等4 條之規定，而經當事人於審判程序同意作
    為證據，法院審酌該言詞陳述或書面陳述作成時之情況，認
    為適當者，亦得為證據；當事人、代理人或辯護人於法院調
    查證據時，知有刑事訴訟法第159 條第1 項不得為證據之情
    形，而未於言詞辯論終結前聲明異議者，視為有前項之同意
    ，同法第159 條之5 定有明文。立法意旨在於傳聞證據未經
    當事人之反對詰問予以核實，原則上先予排除。惟若當事人
    已放棄反對詰問權，於審判程序中表明同意該等傳聞證據可
    作為證據；或於言詞辯論終結前未聲明異議，基於尊重當事
    人對傳聞證據之處分權，及證據資料愈豐富，愈有助於真實
    發見之理念，且強化言詞辯論主義，使訴訟程序得以順暢進
    行，上開傳聞證據亦均具有證據能力。經查：本案檢察官、
    被告3 人及被告乙○○之辯護人於本院準備程序時，就本判
    決所引用審判外之言詞或書面陳述，均同意將之作為證據（
    109 年度易字第114 號卷，下稱易字卷，第81、133 頁），
    亦未於言詞辯論終結前聲明異議，本院審酌上開證據資料製
    作時之情況，尚無違法取得及證明力明顯過低之瑕疵，認以
    之作為證據應屬適當，且上開各該證據均經本院於審判期日
    依法進行證據之調查、辯論，被告於訴訟上之防禦權，已受
    保障，故上開證據資料均有證據能力。至被告乙○○及其辯
    護人雖均爭執被告甲○○、丙○○於警詢、檢察事務官訊問
    時供述之證據能力，惟本院並未引用被告甲○○、丙○○於
    警詢、偵查中之供述作為認定被告乙○○有罪之依據，爰不
    贅論被告甲○○、丙○○於警詢、檢察事務官訊問時供述之
    證據能力。
二、另本院以下所引用之非供述證據，均與本案事實具有自然關
    聯性，且核屬書證、物證性質，又查無事證足認有違背法定
    程序或經偽造、變造所取得等證據排除之情事，復經本院依
    刑事訴訟法第164 條、第165 條踐行物證、書證之調查程序
    ，況公訴人、被告3 人及被告乙○○之辯護人對此部分之證
    據能力亦均不爭執，是堪認均有證據能力。
貳、實體部分：
一、認定事實之理由及依據：
㈠、訊據：
１、被告甲○○固坦承其與被告丙○○為夫妻，其與被告乙○○
    為甥舅關係，且其與被告丙○○有於上開時間，前往被告黃
    定榮之前開住處等情，惟矢口否認有何傷害、恐嚇犯行，辯
    稱：我當日是要去看我的母親，並不是要找乙○○打架，但
    是乙○○一開門就打丙○○，我為了阻止乙○○打丙○○，
    所以才用原本當拐杖的雨傘去阻止他，結果不小心戳到他的
    眉頭，之後他又出手打我，丙○○看到之後就大喊救命，我
    沒有動手打乙○○，而且我也不知道乙○○的兒子剛出生，
    更不可能會出言恐嚇他，他身上的傷勢是他自己製造或是碰
    到所造成云云。
２、被告丙○○固坦承其與被告丙○○為夫妻，其與被告甲○○
    有於上開時間，前往被告乙○○之前開住處等情，惟矢口否
    認有何傷害犯行，辯稱：那天我是跟甲○○去探望我婆婆，
    乙○○說這是他家不讓我們進去，後來乙○○突然開門衝出
    來，把我打趴在地上，我就沒有意識，等我醒來後，我看到
    乙○○把甲○○脖子勒住，拖來拖去，並且一邊動手打陳文
    隆，我就一直喊救命，我完全沒有對乙○○還手，也沒有碰
    到他，他身上的傷勢是他自己製造或是碰到所造成云云。
３、被告乙○○固坦承其與被告甲○○為甥舅關係，且被告陳文
    隆、丙○○有於上開時間，前往其前揭住處等情，惟矢口否
    認有何傷害犯行，辯稱：當天甲○○、丙○○說要見我的祖
    母，我說祖母不想見他們，請他們離開，丙○○就突然抱住
    我，甲○○則是用雨傘攻擊我的頭部，我閃躲時，還是有被
    甲○○的雨傘戳到眼角，而且因為丙○○抱住我，我閃躲後
    ，我們3 個人都跌在一起，之後我們3 個還是繼續往玄關外
    面馬路的方向拉扯，我和甲○○、丙○○雖然有發生拉扯推
    擠，但是我並沒有出手打他們，我是正當防衛，而且甲○○
    的傷勢是他之前車禍造成的，與本案無關云云；辯護人則為
    被告乙○○之利益辯以：被告乙○○與被告甲○○、丙○○
    素無嫌隙，且本件係因被告甲○○、丙○○欲要求被告黃○○之祖
    母處置財產，遂欲探視祖母，而因祖母不願意讓被告
    甲○○、丙○○探視，並非被告乙○○不讓被告甲○○、楊
    ○○探視，此參酌證人黃○○、陳黃○○、陳○○之證詞自
    明，是本件實為長輩間之糾紛，核與被告乙○○無關，故被
    告乙○○顯無任何傷害被告甲○○、丙○○之動機，又被告
    甲○○於本件案發前，身上即有因為車禍而受傷，故被告陳
    ○○於診斷書所載之傷勢自難認定即係遭被告乙○○攻擊所
    致，另被告甲○○、丙○○為強行進入被告乙○○家中未果
    ，遂惱羞成怒出手攻擊被告乙○○，並拉住被告乙○○之衣
    領將其拖出門外，因此自己跌倒而受傷，被告乙○○從未出
    手攻擊，僅是被動防護，縱認被告乙○○有與被告甲○○、
    丙○○拉扯，此亦係因被告甲○○、丙○○先行攻擊被告黃
    定榮，被告乙○○方為此等拉扯行為，亦屬正當防衛云云。
㈡、經查：
１、被告甲○○與被告丙○○為夫妻，且被告甲○○為被告黃○○之舅舅
    ，被告丙○○則為被告乙○○之舅媽，而被告陳○○、丙○○於前開
    時間為探視被告甲○○之母親，遂前往被
    告乙○○之上揭住處等情，業據被告3 人坦承不諱，核與證
    人黃○○於偵查中、本院審理時、證人黃陳○○、陳○○於
    本院審理時之證述（108 年度偵字第16112 號卷，下稱偵字
    卷，第74至75頁；易字卷，第251 至273 頁）大致相符，上
    開事實，首堪認定。
２、證人黃○○於偵查中證稱：當時因為我聽到狗在叫，而下樓
    查看，就看到我弟弟乙○○被舅舅甲○○拉著衣領拖出去，
    我舅媽丙○○則是拉著乙○○的右手，他們把我弟從玄關門
    口拖出來，我舅舅又用拳頭打我弟弟頭部，而且因為我家門
    口有推車，我舅舅絆到推車，結果他們3 個人就一起跌倒，
    我舅媽就站起來拿旁邊的雨傘打我弟弟的後腰，當場我就喝
    止我舅媽，他們3 人跌倒的位置是在馬路上，當時我有聽到
    我舅舅對我弟弟說「要拿刀殺乙○○，全家要小心」「他有
    二位兒子，一位兒子要配你，兒子剛出生，叫兒子小心一點
    」等語（偵字卷，第74至75頁），次於本院審理時具結證稱
    ：當天有人按門鈴，我弟弟乙○○就下去看，後來我聽到狗
    一直在叫，就下樓去看，然後在門口看到我舅舅甲○○、舅
    媽丙○○還有我弟發生衝突，舅舅拉著我弟的衣領，從玄關
    拖出去，舅媽則是拉著我弟的右手，他們夫妻一起將我弟拖
    出去，因為我家是做生意的，門口有放推車，舅舅在拉我弟
    出去時絆到推車，所以他們3 個人一起跌倒在馬路上，後來
    舅媽爬起來後，就拿雨傘打我弟的腰，舅舅當時一直抓著我
    弟的衣領，並且用右手一直打我弟，後來被我嚇止，當天我
    還有聽到甲○○說他兩個兒子配我弟剛剛好，又說我弟的兒
    子剛出生，叫他小心一點，說要殺死我弟弟，叫我們全家人
    都要注意等語（易字卷，第251 至264 頁），稽諸證人黃○○
    於偵查及本院審理時之證述，大致相符，且於本院審理時
    業以證人身分具結作證，誠無必要甘冒刑法偽證罪重罪之風
    險，虛編杜撰不實情節之理，是證人黃○○前開證述情節，
    足堪採認。
３、證人即被告乙○○於警詢中證稱：108 年1 月8 日晚間7 時
    許，甲○○及丙○○到我家按門鈴，我開門後，甲○○及楊
    淑子就口氣不好地跟我說要看我的祖母，我說祖母不想見你
    們，並且說這裡是我家，請你們不要來這裡鬧，甲○○及楊
    ○○聽到後很生氣，想要衝進家裡，我就擋在門前，並且再
    告訴他們不要在這裡鬧，丙○○突然就向前抱住我，甲○○
    則是拿雨傘刺我的頭部，後來丙○○又拉我的手，甲○○再
    繼續用雨傘打我，而且還把我拉到門外，接著我們3 人一起
    跌在地上，甲○○、丙○○還是繼續打我，我姐姊黃○○聽
    到門外有爭吵聽就出來看，發現我和甲○○、丙○○都倒在
    地上，她就前來勸架理論，當時甲○○有說要拿刀殺我全家
    ，要我全家要小心等語（偵字卷，第35至38頁），次於偵查
    中證稱：於108 年1 月8 日晚間6 時許，我在住處門口與陳
    ○○及丙○○發生爭執，進而發生拉扯、扭打，當時我是站
    在我家玄關門口，丙○○先抱住我，然後甲○○就拿雨傘攻
    擊我頭部、眼睛部位，我就閃開，之後我們3 個人跌倒在門
    口前，丙○○一直抱著我，甲○○還是一直用雨傘打我，後
    來雨傘壞了，他就用一手抓住我的衣服，一手還是打我，我
    當天有跌倒2 次，後半段時，我姊姊黃○○有看到我和陳文
    隆、丙○○跌倒在地，甲○○當天還有說：要拿刀殺我，叫
    我全家要小心等語（偵字卷，第72至73頁），復於本院審理
    時具結證稱：因為甲○○、丙○○之前就有打電話四處騷擾
    ，並且跟三阿姨陳○○說要見祖母，我姐姐黃○○、我姊夫
    、我媽媽黃陳○○及三阿姨陳○○，都有接到他的電話，案
    發當天，有人按門鈴，我下去應門，才知道是甲○○他們，
    他們當時口氣很不好，說了一些很難聽的話，我說你們不要
    來這邊亂，這裡是我家，後來不知道為什麼，他們就暴怒，
    丙○○在第一時間就用雙手正面環抱住我，甲○○則是在楊
    ○○後面，拿著雨傘要刺我的頭，我雖然閃開，但還是刺到
    我的眼角，而丙○○還是繼續抱住我，後來我們3 個人倒地
    ，彼此間一直在拉扯，我記得我爬起來的時候，丙○○有抓
    著我的手，甲○○則是抓著我的衣領，我也用手反抓甲○○
    的領子，所以我的雙手就這樣和他們拉扯著，在這過程當中
    ，丙○○還有用她的手攻擊我的臉，甲○○還有用另外一隻
    手拿雨傘揮打我的頭和身體，雨傘都打斷了，我們3 個人互
    相推擠拉扯，甲○○跟丙○○就把我往大門方向拉出去，當
    天我和甲○○、丙○○拉扯、推擠的過程中，跌倒在地不只
    一次，最後一次的時候，我整個人被拉到跪在地上，丙○○
    還用雨傘打我的背部，而且爭執的過程中，甲○○有對我說
    「要拿刀殺你，叫你全家要小心」、「他有二位兒子，一位
    兒子要配你，兒子剛出生，叫兒子小心一點」這些話等語（
    易字卷，第214 至221 頁），參酌證人乙○○前開於警詢、
    偵查及審理中之證述大致相符，且於本院審理時業經具結，
    應足以擔保其可信性，相互勾稽證人黃○○、乙○○前開歷
    次證述，對於被告3 人互相推擠、扭打之過程亦屬大致相符
    ，堪認證人乙○○前揭證述，應屬信實。
４、再者，觀諸卷附新北市立聯合醫院受理家庭暴力事件驗傷診
    斷書之記載，被告甲○○受有右臉挫傷、舌擦傷、胸部挫傷
    、左膝擦傷等傷害，被告丙○○受有頭皮挫傷、上唇內挫傷
    、背部挫傷、腰部挫傷，左膝表淺性擦傷約2 ×2 公分等傷
    害，而卷附衛生福利部桃園醫院受理家庭暴力事件驗傷診斷
    書之記載，乙○○受有右眼瞼0.5 公分撕裂傷、臉部及頭部
    多處紅腫、左膝、左足及背部挫傷紅腫等傷害，此有上開診
    斷書、新北市立聯合醫院109 年9 月11日新北醫歷字第1093
    000000號函及附件、衛生福利部桃園醫院109 年9 月9 日桃
    醫醫行字第1091912142號函及附件（偵字卷，第45至53頁；
    易字卷，第145 至180 頁）在卷可稽，足見被告甲○○、楊
    淑子斯時在上開地點確有因出手毆打被告乙○○，且被告3
    人又因彼此拉扯、推擠，致渠等3 人分別受有前開傷勢等情
    ，堪以認定。
㈢、被告3 人及被告乙○○之辯護人雖猶執前詞置辯，然則：
１、被告甲○○、丙○○固均辯稱：當日乙○○開門後先動手打
    丙○○，甲○○為阻止乙○○，才用雨傘去阻止，而不小心
    戳到眉頭，之後乙○○又勒住甲○○，拖來拖去毆打，其等
    2 人完全沒有動手云云，惟查：
⑴、證人即被告甲○○固於本院審理證稱：我按電鈴，乙○○出
    來應門，我直接跟他說我要看母親，也就是他的奶奶，黃○○
    說不行，不能讓我看，我說為什麼不行，丙○○就用腳擋
    著門，乙○○突然打開門，然後往丙○○身上推，我為了要
    阻止乙○○打丙○○，我就把雨傘挑起來，所以剛好刺到黃
    ○○的眼角，乙○○就反過來要打我，但我受傷我就沒辦法
    抵抗，丙○○也被乙○○推倒在地上，乙○○是先用手打我
    的頭，然後用手勾住我的脖子，勾著我甩云云（易字卷，第
    201 頁），證人即被告丙○○於本院審理時證稱：當天我跟
    甲○○要去探望我婆婆，甲○○先去停機車，我就先去按門
    鈴，不久乙○○就開門，我說要看婆婆，乙○○回答說「這
    是我的家，我不讓你進去」，我說為什麼不可以，講了幾句
    不久，他都只開一個縫，甲○○在旁邊說要看奶奶，講了幾
    句乙○○都不理我們，結果乙○○突然開門把我打到地上，
    我就什麼都不知道，不久我醒過來，轉過頭，看到乙○○把
    甲○○的脖子都拴住，像是拖著狗一樣拖來拖去云云（易字
    卷，第209 至214 頁），觀諸證人甲○○、丙○○固均證稱
    斯時是因被告乙○○突然先動手毆打被告丙○○，且俟後被
    告乙○○將被告丙○○推倒在地，並勾住被告甲○○之脖子
    拖甩云云，惟衡以證人甲○○、丙○○所證述前開被告黃○○勾住
    被告甲○○脖子之方式進行拖甩，力道應非甚微，則
    證人甲○○之脖子亦應會有傷勢，方符事理，然稽諸被告陳
    文隆診斷書之記載，被告甲○○之脖子並無任何傷勢，據此
    足見證人甲○○、丙○○前開證述應非可信。
⑵、再者，觀諸證人丙○○於本院審理時證稱：我醒過來時看到
    甲○○被乙○○拖來拖去，乙○○邊拖甲○○邊暴打，就是
    用手亂打，像發飆一樣這樣在打，我當時很怕，一直慘叫，
    乙○○把甲○○在那個很小的地方拖來拖去、暴打他，我就
    一直叫救命云云（易字卷，第210 至212 頁），惟參酌被告
    甲○○身上之傷勢僅為挫傷、擦傷，且受傷部位亦僅在右臉
    2 處、胸部1 處、左膝1 處，倘依證人丙○○所述，被告黃
    ○○係暴打被告甲○○，則被告甲○○所受之傷勢豈有可能
    僅此4 處，是證人丙○○前開證述情節，實屬採信，另參照
    證人甲○○於本院審理時證稱：我不記得乙○○打了我幾下
    ，當時我被打到腦筋空白云云（易字卷，第201 至202 頁）
    ，是證人甲○○既證稱斯時遭被告乙○○毆打致其神智不清
    ，則在如此情況下，證人甲○○斯時所見聞之事，是否堪以
    採信，更屬有疑。又證人甲○○、丙○○為配偶關係，本具
    有特殊情誼，且又均同為本案之被告，非無可能為自己及對
    方脫免罪責計算，先行討論編撰證詞以迴護對方，並將全數
    犯行推究於被告乙○○，以期達到規避刑罰之目的。綜上，
    證人甲○○、丙○○之證詞既已有前開瑕疵可指，復存有迴
    護對方、匿飾犯行之動機存在，是證人甲○○、丙○○之證
    述自無從採信，其等前開辯詞，自非有據。
２、被告乙○○及其辯護人辯稱：被告乙○○並無傷害被告陳○○、丙○○之動機，且亦無出手攻擊被告甲○○、丙○○，
    被告甲○○、丙○○之傷勢係因其等拉被告乙○○時跌倒所
    致，縱被告乙○○有與被告甲○○、丙○○發生拉扯，亦屬
    正當防衛云云，惟查：
⑴、按彼此互毆，必以一方初無傷人之行為，因排除對方不法之
    侵害而加以還擊，始得以正當防衛論。故無從分別何方為不
    法侵害之互毆行為，不得主張防衛權；互毆係屬多數動作構
    成單純一罪，而互為攻擊之傷害行為，縱令一方先行出手，
    還擊之一方，在客觀上苟非單純對於現在不法之侵害為必要
    排除之反擊行為，因其本即有傷害之犯意存在，自無主張防
    衛權之餘地；且刑法第23條前段規定正當防衛，不罰之違法
    阻卻事由，係以行為人對於現在不法之侵害，本乎防衛自己
    或他人之權利意思，在客觀上有時間之急迫性，並實施反擊
    予以排除侵害之必要性，且其因而所受法益之被害，亦符合
    相當性之情形，予以實施防衛行為（反擊）者，始稱相當（
    最高法院30年上字第1040號、96年度台上字第3526號、84年
    度台上字第3449號判決意旨參照）。
⑵、被告甲○○、丙○○與乙○○渠等3 人間彼此拉扯、推擠，
    因而倒地之情形至少有2 次，即被告乙○○因與被告甲○○
    、丙○○發生拉扯、推擠，遂生第1 次倒地，之後被告陳文
    隆持雨傘毆打被告乙○○，嗣後，被告乙○○又因與被告陳
    ○○、丙○○間之拉扯、推擠，遂生第2 次倒地時，之後被
    告丙○○持雨傘毆打被告乙○○，上情參酌證人黃○○、黃
    ○○前開證述（詳前開貳、一、㈡、２、３之部分），堪以
    認定。觀諸上情，被告乙○○於上開時間、地點，因遭被告
    甲○○、丙○○攻擊及環抱，被告乙○○遂用手抓住被告陳
    ○○，並與被告甲○○、丙○○發生拉扯、推擠，倘若被告
    乙○○斯時並無傷害被告甲○○、丙○○之犯意，當無需出
    手抓住被告甲○○，而使被告甲○○、丙○○因拉扯、推擠
    倒地受傷，且理應係先行迴避閃躲被告甲○○、丙○○之拉
    扯、推擠行為，以避免雙方進而發生肢體衝突，然被告黃○○
    捨此不為，竟一再與被告甲○○、丙○○發生肢體拉扯、
    推擠等傷害行為，而致雙方均所受有傷害，足見被告客觀上
    並非單純對於現在不法侵害為必要排除之反擊行為，實難認
    其當下主觀上僅係基於防衛自己權利之意思，況且，依被告
    乙○○自承：當日我與甲○○、丙○○發生爭執糾紛的地點
    ，若要往外面出去，沒有其他的柵欄或門鎖等阻攔物，直接
    出去就是馬路等語（易字卷，第220 至221 頁），並有被告
    乙○○當庭繪製之現場圖（易字卷，第231 頁）可憑，又被
    告乙○○斯時為39歲之中壯年人，而被告甲○○、丙○○則
    分別為63歲、59歲之老年人，倘被告乙○○心中並無與被告
    甲○○、丙○○糾纏拉扯之意，當可憑其自身體力之優勢，
    擺脫被告甲○○、丙○○之拉扯，逕自往屋外馬路方向離開
    現場，避免一再與被告甲○○、丙○○糾纏，然被告乙○○
    卻猶仍選擇留在該處與被告甲○○、丙○○繼續拉扯、推擠
    ，顯然被告乙○○所為係基於傷害之犯意所為之舉措，自無
    主張防衛權之餘地，而被告乙○○既顯然欠缺防衛意思，尚
    難遽以主張正當防衛，更無主張防衛過當可言，故被告黃定
    榮尚無足以此解免故意傷害罪責。
⑶、證人黃○○固於本院審理時證稱：於107 年12月初之前，黃
    ○○與甲○○間都沒有任何嫌隙糾紛等語（易字卷，第260
    頁），證人陳黃○○即被告乙○○之母親於本院審理時證稱
    ：甲○○跟乙○○間沒有嫌隙糾紛，我母親是否要見甲○○
    、丙○○，與乙○○沒有關聯等語（易字卷，第268 頁），
    證人陳○○即被告乙○○之阿姨於本院審理時證稱：乙○○
    沒有阻止甲○○或丙○○探視我母親，他只是把祖母的意願
    轉達出來，本案發生的事情對乙○○而言是無妄之災等語（
    易字卷，第272 至273 頁），參諸證人黃○○、陳黃○○及
    陳○○前開證述，固堪認定被告乙○○於本案發生前與被告
    甲○○、丙○○並無糾紛，且本案肇因並非是被告乙○○不
    願意讓被告甲○○、丙○○與被告乙○○之祖母見面，而僅
    係代為轉達祖母之意願等情，然則，衡情若被告乙○○僅係
    單純意在轉達其祖母之想法，逕自將此等情事告知被告陳○○
    、丙○○即可，為何又會在屋外與被告甲○○、丙○○發
    生糾纏、拉扯之舉措，是被告乙○○之辯護人執此辯稱被告
    乙○○並無傷害被告甲○○、丙○○之動機云云，尚非無疑
    。再者，參酌被告乙○○於本院準備程序供稱：那天的情形
    是丙○○、甲○○晚上來按電鈴，說要見祖母，我說祖母不
    想見他們，我就請他們不要在這邊鬧，因為這之前有發生過
    很多次等語（易字卷，第131 頁），復於本院審理時亦陳稱
    ：甲○○、丙○○在之前就有跟三阿姨陳○○吵說要見祖母
    ，我姐姐黃○○、我姊夫、我媽媽黃陳○○，我們都有接到
    他們四處騷擾的電話等語（易字卷，第215 頁），是被告黃
    ○○實有可能因被告甲○○、丙○○先前已有多次要求欲見
    被告乙○○之祖母，而至被告乙○○之上開住處或以撥打電
    話之方式騷擾，使被告乙○○心中對此存有不快，當日又見
    被告甲○○、丙○○再次前來其住處騷擾，且竟先動手對其
    毆打，致令其心中累積之不滿怨懟爆發，進而與被告甲○○
    、丙○○發生拉扯、推擠，此節實屬可能之事，是辯護人前
    開所辯情詞，委非可採。
３、被告乙○○及其辯護人又辯稱：被告甲○○之傷勢是其之前
    車禍造成，與本案無關云云，惟查：參酌新北市立聯合醫院
    109 年9 月11日新北醫歷字第1093530381號函附被告甲○○
    之病歷資料，被告甲○○於107 年12月19日曾前往該醫院急
    診，而依急診病歷記載：「護理紀錄：機車自摔，現左頰、
    下巴、雙手背、左肘、雙膝A/W 、右虎口L/W 」，又新北市
    立聯合醫院診斷書記載「右手虎口部位約2.5 公分撕裂傷口
    、左臉部及四肢多處皮膚磨損傷口」，此有上開病歷及診斷
    書（偵字卷，第77頁；易字卷，第145 至180 頁）在卷可稽
    ，而本件案發後，被告甲○○於108 年1 月8 日前往醫院就
    醫時，新北市立聯合醫院急診病歷係記載「護理紀錄：晚上
    七點多被姪子毆打，頭暈、胸口悶痛、舌頭紅痛、右頰痛、
    左膝原本有傷口，被姪子踢後疼痛不適」，又新北市立聯合
    醫院診斷書記載「右臉挫傷、舌擦傷、胸部挫傷、左膝挫傷
    」，此有前開病歷及診斷書（偵字卷，第45至53頁；易字卷
    ，第145 至180 頁）足憑，對照被告甲○○先後2 次前往就
    醫之情況，被告甲○○2 次就醫所受傷勢並不相同，是被告
    甲○○及辯護人辯稱被告甲○○此次之傷勢是先前或造成云
    云，顯屬無稽，不足採信。
㈣、綜上所述，被告3 人上開所辯，不足採信。本案事證明確，
    被告3人犯行，洵堪認定，俱應予依法論科。
二、新舊法比較：
㈠、被告3 人行為後，刑法第277 條業於108 年5 月29日公布修
    正，並於同年5 月31日起施行。修正前刑法第277 條第1 項
    原規定：「傷害人之身體或健康者，處3 年以下有期徒刑、
    拘役或1 千元以下罰金。」；修正後刑法第277 條第1 項規
    定：「傷害人之身體或健康者，處5 年以下有期徒刑、拘役
    或50萬元以下罰金。」比較新舊法之結果，修正後之規定並
    未較有利於被告，依刑法第2 條第1 項前段規定，自應適用
    被告行為時即修正前刑法第277 條第1 項規定論處。
㈡、按行為後法律有變更者，始有刑法第2 條第1 項之從舊從輕
    主義規定之適用，而所謂行為後法律有變更者，係包括構成
    要件之變更而有擴張或限縮，或法定刑度之變更。行為後法
    律有無變更，端視所適用處罰之成罪或科刑條件之實質內容
    ，修正前後法律所定要件有無不同而斷。若新、舊法之條文
    內容雖有所修正，然其修正係無關乎要件內容之不同或處罰
    之輕重，僅為文字、文義之修正或原有實務見解、法理之明
    文化或僅條次之移列等，無關有利或不利於行為人，則非屬
    該條所指之法律有變更，自不生新舊法比較之問題，應依一
    般法律適用原則，適用裁判時法（最高法院96年度台上字第
    3773號判決、95年第21次刑事庭會議決議意旨意旨參照）。
    查被告行為後，刑法第305 條業於民國108 年12月25日修正
    公布，自108 年12月27日施行。查修正後條文有關罰金刑部
    分，僅係將刑法施行法第1 條之1 第2 項前段之規定有關罰
    金刑數額提高30倍之規定具體明文化，對被告而言，適用修
    正前後之規定並無不同，是此項修正自不屬於刑法第2 條之
    法律變更，本身尚無比較新舊法之問題，是修正結果對於被
    告並無有利或不利之影響，依一般法律適用原則，適用裁判
    時法即修正後刑法第305 條之規定，先予敘明。
三、論罪科刑：
㈠、按家庭暴力者，指家庭成員間實施身體、精神或經濟上之騷
    擾、控制、脅迫或其他不法侵害之行為；又家庭暴力罪，係
    謂家庭成員間故意實施家庭暴力行為而成立其他法律所規定
    之犯罪，家庭暴力防治法第2 條第1 款、第2 款定有明文。
    被告甲○○與丙○○為夫妻，被告甲○○為乙○○之舅舅，
    被告丙○○為被告乙○○之舅媽，被告甲○○與乙○○、被
    告丙○○與乙○○間，分別均具有家庭暴力防治法第3 條第
    4 款所定之家庭成員關係，被告3 人所為犯行，雖該當家庭
    暴力防治法第2 條第1 款之家庭成員間實施身體上、精神上
    不法侵害之家庭暴力行為，惟因家庭暴力防治法並無罰則規
    定，應僅依刑法之規定予以論罪科刑。核被告甲○○所為，
    係犯刑法第305 條之恐嚇危害安全罪及修正前刑法第277 條
    第1 項之傷害罪；被告丙○○、乙○○所為，均係犯修正前
    刑法第277 條第1 項之傷害罪。
㈡、被告3 人均係於密切接近之時間及同一地點實行，侵害同一
    告訴人之身體法益，各行為之獨立性極為薄弱，且係出於同
    一傷害之犯意，依一般社會健全觀念，在時間差距上，顯難
    強予分開，應視為數個舉動之接續施行，合為包括之一行為
    予以評價，皆為接續犯。
㈢、被告甲○○所犯上開2 罪，犯意各別，行為殊異，核屬數罪
    ，應分論併罰。
㈣、爰審酌被告甲○○、丙○○僅因與被告乙○○之細故糾紛，
    竟彼此拉扯、推擠，致渠等各受有上開傷害，應予非難，又
    被告3 人犯後均否認犯行，態度非佳，復兼衡渠等互相傷害
    之動機、被告甲○○、丙○○均持雨傘毆打被告乙○○、被
    告乙○○以拉扯推擠方式之傷害手段、渠等所受傷勢、均未
    達成和解，暨被告3 人之智識程度、家庭經濟狀況、素行等
    一切情狀，分別量處如主文所示之刑，並均諭知易科罰金之
    折算標準，並就被告甲○○所犯部分，定應執行之刑暨諭知
    易科罰金之折算標準，以資懲儆。
㈤、按「供犯罪所用、犯罪預備之物或犯罪所生之物，屬於犯罪
    行為人者，得沒收之。但有特別規定者，依其規定。」、「
    前二項之沒收，於全部或一部不能沒收或不宜執行沒收時，
    追徵其價額。」，刑法第38條第2 項、第4 項定有明文，復
    按共同正犯因相互間利用他人之行為，以遂行其犯意之實現
    ，本於責任共同之原則，有關沒收部分，對於共犯間供犯罪
    所用之物，自均應為沒收之諭知。經查：被告甲○○、楊○○所
    持之雨傘1 把，雖未據扣案，惟係供其等犯本案傷害罪
    所用之物，且為被告甲○○所有，業據被告甲○○供承在卷
    ，基於共同正犯責任共同原則，爰依法宣告沒收，並於全部
    或一部不能沒收或不宜執行沒收時，追徵其價額。
據上論斷，應依刑事訴訟法第299 條第1 項前段，刑法第2 條第
1 項前段、第305 條、修正前刑法第277 條第1 項、刑法第41條
第1 項前段、第51條第6 款、第38條第2 項、第4 項，刑法施行
法第1 條之1 第1 項、第2 項前段，判決如主文。
本案經檢察官郭淑壬、蕭佩珊提起公訴，檢察官李旻蓁到庭執行
職務。
中    華    民    國   109    年    11    月    11    日
                  刑事第十七庭  法  官  張英尉
以上正本證明與原本無異。
如不服本判決應於收受判決後20日內向本院提出上訴書狀，並應
敘述具體理由。其未敘述上訴理由者，應於上訴期間屆滿後20日
內向本院補提理由書( 均須按他造當事人之人數附繕本) 「切勿
逕送上級法院」。
                                書記官  羅  蓉
中    華    民    國   109    年    11    月    11    日
附錄本案論罪科刑法條：
修正前中華民國刑法第277條第1項
傷害人之身體或健康者，處三年以下有期徒刑、拘役或一千元以
下罰金。
中華民國刑法第305條
以加害生命、身體、自由、名譽、財產之事，恐嚇他人致生危害
於安全者，處2 年以下有期徒刑、拘役或9 千元以下罰金。